【裁判字號】    99,訴,342
【裁判日期】    991206
【裁判案由】    請求返還漂流木
【裁判全文】
臺灣屏東地方法院民事判決               99年度訴字第342號
原      告  行政院農業委員會林務局屏東林區管理處
法定代理人  簡益章
訴訟代理人  尤挹華律師
            郭正鵬律師
被      告  孟光卿
訴訟代理人  潘正義
上列當事人間請求返還漂流木事件，本院於民國99年11月22日言
詞辯論終結，判決如下：
    主  文
被告應給付原告新台幣捌拾萬貳仟佰柒拾柒元，及自民國九
十九年六月二十六日起至清償日止，按週年利率百分之五計算之
利息。
訴訟費用由被告負擔。
    事實及理由
一、按訴狀送達後，原告不得將原訴變更或追加他訴，但請求之
    基礎事實同一者，不在此限，民事訴訟法第255 條第1 項第
    2 款定有明文。本件原告原請求被告應將於民國98年12月22
    日受屏東縣政府警察局潮州分局來義分駐所委託保管之長7.
    4 公尺、高1.4 公尺、寬1 公尺之台灣檜木1 根（下稱系爭
    漂流木）返還原告；如返還不能，被告應給付原告新台幣（
    下同）83萬2,377 元，及自起訴狀繕本送達翌日起至清償日
    止，按週年利率5 ％計算之利息。嗣於訴訟進行中，更正聲
    明僅請求83萬2,377 元及其法定遲延利息，核其性質為訴之
    變更，惟變更之訴與原訴均係以被告受託保管之系爭漂流木
    為其基礎事實，前後所為請求之主張在社會生活上可認為有
    關連性，而原訴之訴訟及證據資料在審理時復得加以利用，
    俾求可在同一程序得加以解決，以避免重複審理，統一解決
    紛爭，揆諸上開法條規定，原告所為訴之變更，核無不合，
    應予准許。
二、原告主張：被告前於瓦魯士溪流域拾得系爭漂流木，並將系
    爭漂流木置放在門牌號碼屏東縣來義鄉義林村義林39之4 號
    ，嗣於98年12月22日上午10時許，遭訴外人李昆城竊取，經
    被告報警於同日上午10時30分在屏東縣來義鄉來義國小附近
    ，攔獲李昆城，被告並經屏東縣政府警察局潮州分局來義分
    駐所出具贓物認領保管單，將系爭漂流木交付被告保管。李
    昆城所涉竊盜犯行雖經本院99年度簡字第166 號刑事判決判
    處罪刑在案，然承審法官發現系爭漂流木應屬國有而非被告
    所有，遂發函通知原告依法處理。原告知悉上情後，即通知
    被告返還系爭漂流木，惟被告竟稱系爭漂流木為其所有且已
    經遺失而拒絕返還。原告逐本於森林法所賦予林業主管機關
    職責，核定森林主、副產物被害價格查定書，通知被告賠償
    林木價格，亦遭被告拒絕。被告未對系爭漂流木盡其保管責
    任，導致原告受有損害，爰依民法第184 條第1 項前段之規
    定，訴請被告賠償等語，並聲明：被告應給付原告83萬2,37
     7元，及自起訴狀繕本送達翌日起至清償日止，按週年利
    率5 ％計算之利息。
三、被告則以：伊係經屏東縣政府准許進入瓦魯士溪流域拾得系
    爭漂流木，漂流木上未有林業主關機關之烙印及編號為公務
    員之疏失，伊既經准可撿拾系爭漂流木，該漂流木即應由伊
    取得所有權；又漂流木從生產地至發現地相距20公里遠，途
    中歷經衝撞翻滾，有嚴重裂痕，內部充滿砂石，已非完好，
    毫無價值可言，原告查定之價格極不合理等語，並聲明：原
    告之訴駁回。
四、原告主張被告拾得系爭漂流木後，嗣於上開時、地遭李昆城
    竊取該漂流木，經警查獲後出具贓物認領保管單，將系爭漂
    流木交付被告保管，然被告現已喪失該漂流木之占有等情，
    此有本院99年度簡字第166 號刑事案卷可參，復為被告所不
    爭執，自屬為真。
五、本件爭點：系爭漂流木為國有或被告所有？如為國有，被告
    喪失系爭漂流木之占有，應否負侵權行為損害賠償責任？系
    爭漂流木之價值為何？經查：
  (一)按天然災害發生後，國有林竹木漂流至國有林區域外時，當
    地政府需於1 個月內清理註記完畢，未能於1 個月內清理註
    記完畢者，當地居民得自由撿拾清理，森林法第15條第5 項
    定有明文。主管機關為執行上開法律所訂定之處理天然災害
    漂流木應注意事項第3 點(七)1.亦明定：「公告自由撿拾清理
    時，以撿拾枝梢材、殘材及不具標售價值之木材為原則，並
    應於公告中述明：撿拾清理時，若發現漂流木上有國有、公
    有、私有註記、烙印或屬針葉樹一級木、闊葉樹一級木（例
    如紅檜、扁柏、肖楠、櫸木、牛樟等）足以認定為國有漏未
    註記之大徑木者，不得撿拾，誤撿拾者應自動歸還」。本件
    被告抗辯其經屏東縣政府准許進入瓦魯士溪流域拾得系爭漂
    流木一情，固據其提出該府98年8 月28日屏府農林字第0980
    197720號函為證（本院卷第25頁），惟屏東縣政府雖有公告
    縣民自由撿拾漂流木，惟同時就上開處理天然災害漂流木應
    注意事項第3 點(七)1.之規定列為公告內容，此有該府98年8
    月14日屏府農林字第0980190713號公告可稽（本院卷第38頁
    ），顯見民眾撿拾漂流木仍應遵循前揭法律之規定，尚非一
    經拾得漂流木，即逕取得漂流木之所有權。又系爭漂流木雖
    未註記及烙印，然確屬闊葉樹一級木紅檜之事實，此為被告
    所不爭執（本院卷第60頁背面），則揆諸前揭法律有關：「
    …闊葉樹一級木（例如紅檜）足以認定為國有漏未註記之大
    徑木者，不得撿拾，誤撿拾者應自動歸還」之規定，被告即
    不得撿拾，誤撿拾者尚應自動歸還，故被告抗辯已取得系爭
    漂流木之所有權一節，不足採信，系爭漂流木應仍為國家所
    有。
  (二)按因故意或過失，不法侵害他人之權利者，負損害賠償責任
    ，民法第184 條第1 項前段定有明文。本件被告雖抗辯系爭
    漂流木已遭人竊取，雖提出員警工作紀錄簿影本1 份為據（
    本院卷第71頁），縱令屬實，然被告就非屬其所有之系爭漂
    流木，既經警出具贓物認領保管單而認領保管系爭漂流木，
    此有贓物認領保管單1 份可佐（本院卷第5 頁），參酌民法
    第590 條規定，被告雖未受有報酬，其保管系爭漂流木仍應
    與處理自己事務有同一之注意義務。又系爭漂流木並非無價
    值之物，甫於98年12月12日遭李昆城竊取，幸獲尋回，然依
    被告所述：係因伊外出工作，家中無人，因而遭竊等語（本
    院卷第67頁），顯然被告既要外出，已預見家中無人看顧，
    且系爭漂流木體積龐大，極易遭歹徒覬覦，竟毫無防備及採
    取保護措施，致系爭漂流木再次遭竊，堪認被告已然違反保
    管系爭漂流木之注意義務，其有過失，至為顯明。系爭漂流
    木因被告之過失致無法返還原告，自屬不法侵害原告基於國
    家機關之所有權行使，兩者間復有相當因果關係，依前揭規
    定，原告主張被告應負侵權行為損害賠償責任，應屬可採。
  (三)末按不能回復原狀或回復顯有重大困難者，應以金錢賠償其
    損害，民法第215 條定有明文。本件被告既已無法返還系爭
    漂流木，已如前述，則原告請求以金錢賠償其損害，自屬有
    據。查系爭漂流木經原告查定價格為83萬2,377 元，此有漂
    流木價格查定書1 份可佐（本院卷第12頁背面），並經證人
    即原告潮州工作站技術士劉育宗證述：我們查估價格的標準
    是依照材積乘以市場單價價格，而市場單價價格是依照林務
    局8 個林區管理處統籌98年88風災後拍賣網站平均單價算得
    等語（本院卷第65-67 頁），復有原告99年8 月25日屏政字
    第0996212469號函附標售資料及照片供參（本院卷第50-58
    頁），足見原告所查定之市場單價已參考相同時期台灣拍賣
    紅檜漂流木之平均價格，所估定之價值應屬確實。被告雖辯
    稱：系爭漂流木有嚴重裂痕，已非完好，毫無價值等語，惟
    並未舉證以實，況依前揭刑事案卷所附照片（參警卷20-23
    頁），系爭漂流木外觀尚屬完整，其此部分所辯並不足採信
    。
六、綜上所述，系爭漂流木仍屬國有，因被告之過失，侵害原告
    之所有權行使而無從回復原狀，且原告查定之漂流木價格亦
    屬確實，業如前述。從而，原告依侵權行為規定請求被告給
    付原告83萬2,377 元，及自起訴狀繕本送達翌日即99年6 月
    26日（本院卷第27頁）起至清償日止，按週年利率5%計算之
    利息，即屬有據，應予准許。
七、訴訟費用負擔之依據：民事訴訟法第78條。
中    華    民    國    99    年    12    月    6     日
                        民事第二庭  法  官  陳威宏
正本係照原本作成。
如不服本判決，應於收受送達後20日內向本院提出上訴書狀，其
未表明上訴理由者，應於提出上訴後20日內向本院補提理由書狀
（均須按他造當事人之人數附繕本）。
中    華    民    國    99    年    12    月    7     日
                                    書記官  陳勃諺

司法院資訊處製作；財團法人民間司法改革基金會備份。
